【裁判字號】    89,台上,7229
【裁判日期】    891130
【裁判案由】    貪污
【裁判全文】
最高法院刑事判決                              八十九年度台上字第七二二九號
    上  訴  人  甲○○
    選任辯護人  簡燦賢律師
右上訴人因貪污案件，不服台灣高等法院花蓮分院中華民國八十九年七月十一日第二
審更審判決（八十九年度重上更(六)字第三七號，起訴案號：台灣台東地方法院檢察署
八十年度偵字第一九一六號），提起上訴，本院判決如左：
    主  文
原判決撤銷，發回台灣高等法院花蓮分院。
    理  由
本件原判決認定上訴人甲○○係台東縣達仁鄉公所財經課土木技士，係依據法令從事
公務之人員，自民國七十九年七月間起，主管該鄉○○○道路改善工程」之監工及估
驗計價之事務，明知依工程合約之約定，承包商應先於道路底層舖設二十公分之天然
級配，再於天然級配上鋪設十五公分之機軋碎石級配，並將工程棄土運至施工道路範
圍以外之「台九線沿海路段海浪易於侵襲處」棄置，以符合台灣省（政府）農林廳有
關水土保持之要求，惟該工程承包商戴千萬（借用彥俊營造有限公司牌照及名義承包
）竟草率施工，未先將路基整平，致所鋪設機軋碎石級配之厚度極不平均，部分與工
程合約完全不符，部分根本未鋪設機軋碎石級配（只鋪設天然級配），且施工品質極
為低劣，未依工程合約之約定，應遠運之棄土，亦倒入該道路約一公里又四百公尺、
一公里又七百公尺及工程尾端前方十公尺等處之道路下方河床上，而未運出施工道路
範圍，依其職務及工程合約之約定，均不得予以估驗計價付款，竟仍於七十九年十月
二十日、同年十二月十四日及八十年一月二十四日辦理第一、二、三期工程估驗及八
十年七月二十六日辦理完工初驗付款時，先後四次於「工程估驗詳細表」、「施工進
度簽呈」及「竣工請驗表」上記載「截止估驗時已達工程估驗值」、「棄土已經遠運
（第一期為二六‧○七六立方米，第二期累計至三四‧六五○立方米，第三期累計至
四一‧二八○立方米，實做總數量四二二七七立方米）」、「鋪 15cm 機軋級配料二
三○七立方米」等不實事項，呈送不知情之上級核發工程款新台幣（下同）一百十三
萬七千六百四十一元六角（棄土遠運六十三萬五千八百四十六元八分，15cm機軋級配
料五十萬一千七百九十五元五角七分），扣除百分之五之保留款後，直接圖利戴千萬
一百零八萬零七百五十九元九角，並足生損害於達仁鄉公所等情。因而撤銷第一審諭
知上訴人無罪之判決，改判論處上訴人依據法令從事公務之人員對於主管之事務直接
圖利罪刑。固非毫無見地。
惟查：（一）科刑之判決書，須將認定之犯罪事實詳記於事實欄，然後於理由內逐一
說明其憑以認定之證據，以使事實與理由兩相一致，方為合法，倘事實欄已敘及，而
理由內未加說明，是為理由不備，理由內已加說明，事實欄無此記載，則理由失其依
據，均構成撤銷之原因。原判決事實欄就本件工程既記載上訴人「依其職務及工程合
約之約定，均不得予以估驗計價付款，竟仍於七十九年十月二十日、同年十二月十四
日及八十年一月二十四日辦理第一、二、三期工程估驗及八十年七月二十六日辦理完
工初驗付款時，先後四次於工程估驗詳細表、施工進度簽呈及竣工請驗表上記載截止
估驗時已達工程估驗值、棄土已經遠運（第一期為二六‧○七六立方米，第二期累計
至三四‧六五○立方米，第三期累計至四一‧二八○立方米，實做總數量四二二七七
立方米）、鋪15cm機軋級配料二三○七立方米等不實事項，呈送不知情之上級核發工
程款一百十三萬七千六百四十一元六角（棄土遠運六十三萬五千八百四十六元八分，
15cm機軋級配料五十萬一千七百九十五元五角七分），扣除百分之五之保留款後，直
接圖利戴千萬一百零八萬零七百五十九元九角，並足生損害於達仁鄉公所」等情，依
前開說明，自應於理由欄詳確說明其憑以認定之證據及理由，然原判決對其認定此部
分事實所憑之證據及理由，俱未於理由內詳加說明，即有理由不備之違法。（二）有
罪之判決書，對於被告有利之證據不採納者，應說明其理由，此為刑事訴訟法第三百
十條第二款所明定。卷查上訴人一再辯稱：本件工程合約所定之棄土運棄地點台九線
沿海路段海浪易於侵襲之處，乃海洋生態環境重地，如將棄土運至該處丟棄，將污染
海水，影響潮汐退流，嚴重危及海堤與公路安全，環保局及海防單位嚴予取締制止，
包商不得已始運至溪床傾倒，伊並無圖利包商之犯意云云，而證人戴千萬在原審亦證
稱：「因有些百姓需要填土，我們就載去給他們，有的也有在三公里外，另有部分先
填做便道，之後均有清理」、「運廢土是以立方計算，並非以公里計價」、「我們還
是有依合約在做」等語（見原審更五卷五八、五九頁），證人溫秀玉、林清雲均供證
戴千萬確經伊等同意載運廢土傾倒於伊等所有較深之土地上等情（見原審更五卷八二
頁），凡此均係對上訴人有利之證據，原審不予採納，俱未說明其理由，亦嫌理由欠
備。（三）一次即可成罪之行為，如基於概括之犯意，反覆為之，而觸犯同一性質之
數罪名者，乃屬連續犯；如該項犯罪，係由行為人基於單一之犯意，接續進行，雖在
犯罪完畢前，其各個舉動，已與該罪之構成要件完全相符，但在行為人主觀上對於各
個舉動，不過為其犯罪行為之一部者，始為接續犯，而僅成立單純之一罪。原判決認
定上訴人於七十九年十月二十日、同年十二月十四日及八十年一月二十四日辦理第一
、二、三期工程估驗及八十年七月二十六日辦理完工初驗付款時，先後四次於「工程
估驗詳細表」、「施工進度簽呈」及「竣工請驗表」上記載「截止估驗時已達工程估
驗值」、「棄土已經遠運」、「鋪15cm機軋級配料二三○七立方米」等不實事項，呈
送不知情之上級核發工程款一百十三萬七千六百四十一元六角，直接圖利戴千萬一百
零八萬零七百五十九元九角，並足生損害於達仁鄉公所等情；如果無訛，則上訴人明
知為不實事項而登載於職務上所掌公文書，再呈送其上級核發工程款，以圖利戴千萬
，顯非一次，而各次復均與戡亂時期貪污治罪條例第六條第三款及刑法第二百十六條
、第二百十三條之罪的構成要件相符，究為連續犯﹖抑為接續犯，攸關法律之適用，
非無究明之餘地，原判決未詳予論斷說明，遽認各僅成立一圖利罪及行使公務員不實
登載公文書罪，同有理由不備之違法。（四）關於牽連犯及想像競合犯之新舊法比較
，孰於行為人有利，應先就所犯新刑法各罪，定一法定刑較重之條文，再就所犯舊刑
法各罪，定一法定刑較重之條文，然後再就此較重之新舊法條比較其輕重，以為適用
之標準。查原判決既認定上訴人之行為當時牽連犯戡亂時期貪污治罪條例第六條第三
款之「對於主管或監督之事務直接或間接圖利」罪及刑法第二百十六條、第二百十三
條之行使公務員不實登載公文書罪；而上訴人為上開行為時，戡亂時期貪污治罪條例
第六條第三款「對於主管或監督之事務直接或間接圖利」之罪，其法定刑原為「五年
以上有期徒刑，得併科三萬元以下罰金」，嗣於八十一年七月十七日修正公布，其名
稱改為「貪污治罪條例」，第六條第三款「對於主管或監督之事務直接或間接圖利」
之罪，其法定刑改為「五年以上有期徒刑，得併科新台幣一百萬元以下罰金」，至八
十五年十月二十三日再修正公布，該第六條第三款之法文由原來之「對於主管或監督
之事務，直接或間接圖利」改為「對於主管或監督之事務直接或間接圖私人不法之利
益」，法定刑亦改為「五年以上有期徒刑，得併科新台幣三千萬元以下罰金」；則原
審於八十九年七月十一日判決，其法律之適用，應先就八十五年十月二十三日修正公
布之貪污治罪條例第六條第三款與刑法第二百十六條、第二百十三條之罪，定一較重
之條文，次就八十一年七月十七日修正公布之貪污治罪條例第六條第三款與刑法第二
百十六條、第二百十三條之罪，定一較重之條文，再就八十一年七月十七日修正公布
前之戡亂時期貪污治罪條例第六條第三款與刑法第二百十六條、第二百十三條之罪，
定一較重之條文，然後就各次較重之條文比較其輕重，適用有利於上訴人之條文。乃
原判決未按上述方法予以比較適用，而僅比較戡亂時期貪污治罪條例第六條第三款、
八十一年七月十七日修正公布之貪污治罪條例第六條第三款及八十五年十月二十三日
修正公布之貪污治罪條例第六條第三款之條文，自有不適用法則之違法。（五）戡亂
時期貪污治罪條例第六條第三款之圖利罪，其成立以具有依據法令從事公務之人員或
受公務機關委託承辦公務之人為前提要件，此由該條例第二條之規定觀之自明。原判
決既認定上訴人係依據法令從事公務之人員，涉犯上開條例第六條第三款之圖利罪，
則其主文應為「甲○○依據法令從事公務之人員，對於主管之事務，直接圖利」，乃
原判決竟諭知「甲○○對於主管之事務，直接圖利」，亦有未洽。以上諸端，或為上
訴意旨所指摘，或為本院得依職權調查之事項，應認原判決仍有撤銷發回更審之原因
。
據上論結，應依刑事訴訟法第三百九十七條、第四百零一條，判決如主文。
中      華      民      國    八十九    年     十一     月     三十     日
                              最高法院刑事第九庭
                                  審判長法官  曾  有  田
                                        法官  陳  宗  鎮
                                        法官  劉  介  民
                                        法官  魏  新  和
                                        法官  孫  增  同
      右正本證明與原本無異
                                              書  記  官
中      華      民      國    八十九    年     十二     月      五      日


司法院資訊處製作；財團法人民間司法改革基金會備份。
